【裁判字號】    96,上易,580
【裁判日期】    970304
【裁判案由】    返還借款
【裁判全文】
臺灣高等法院民事判決                 96年度上易字第580號
上  訴  人  乙○○
訴訟代理人  吳  麒律師
複 代理 人  陳哲民律師
被 上訴 人  天山禹實業有限公司
法定代理人  丙○○
訴訟代理人  王世平律師
上列當事人間請求返還借款事件，上訴人對於中華民國96年 4月
24日臺灣板橋地方法院95年度訴字第1103號第一審判決提起上訴
，經本院於97年2月9日言詞辯論終結，判決如下：
    主      文
上訴駁回。
第二審訴訟費用由上訴人負擔。
    事實及理由
一、本件上訴人聲明求為判決：(一)原判決廢棄。(二)被上訴人應給
    付上訴人新臺幣（下同） 120萬元及自起訴狀繕本送達之翌
    日起至清償日止，按年息5%計算之利息。
    被上訴人聲明求為判決：上訴駁回。
二、按公司經中央主管機關撤銷或廢止登記者，於清算範圍內，
    視為尚未解散，公司法第26條之1 準用第25條定有明文；又
    有限公司之清算，以全體股東為清算人；清算人有數人時，
    得推定一人或數人代表公司，為公司法第 113條準用第79條
    前段、第85條第 1項前段所明定。查被上訴人公司已於民國
    （下同）89年 5月19日經主管機關撤銷登記（見原審卷60、
    69頁），迄今尚未清算終結，固應由全體股東擔任清算人，
    惟就本件訴訟，業經該公司股東人數及股份過半數同意，由
    股東丙○○代表被上訴人應訴，有同意書乙紙可憑（見原審
    卷78頁），即應由丙○○為被上訴人之法定代理人，合先敘
    明。
三、上訴人起訴主張：伊之子甲○○於83年間，邀訴外人郝玉欽
    、吳澄欽共同成立被上訴人公司，郝玉欽、吳澄欽因無資金
    ，均以技術入股，而由甲○○及其配偶林敬敏負責被上訴人
    公司之經營，被上訴人公司所需資金亦由甲○○負責籌措及
    調度。嗣為被上訴人給付訴外人皇春家電股份有限公司（下
    稱皇春公司）貨款之需，而由甲○○代被上訴人向伊調借如
    原判決附表所示支票 2紙（下稱系爭支票），並已兌現，是
    被上訴人自應返還借款；縱認兩造間並無消費借貸關係存在
    ，惟伊未受委任，而為被上訴人清償貨款，自應構成無因管
    理；退萬步言，縱認兩造間不成立消費借貸關係及無因管理
    ，然系爭支票既係用以支付被上訴人對皇春公司之貨款，且
    均已兌現，被上訴人顯已受有債務清償之利益，而被上訴人
    復無法證明兩造間究有何法律關係存在，則其受有利益，顯
    無法律上之原因，亦應返還不當得利，惟因被上訴人之資產
    所剩不多，故先僅就其中 120萬元為請求等情，爰依消費借
    貸關係或無因管理或不當得利之法則，求為命被上訴人給付
    120 萬元並加付法定遲延利息之判決（上訴人在原審原係本
    於消費借貸關係或不當得利之法則，請求被上訴人給付 120
    萬元本息，嗣就同一聲明，在本院追加或依無因管理之法則
    請求）。
    被上訴人則以：系爭票款固係用以支付伊公司之貨款，但兩
    造間並無消費借貸關係存在，若有消費借貸關係，亦應成立
    於上訴人與訴外人甲○○間；又上訴人係因訴外人甲○○之
    借用，而簽交系爭支票與訴外人甲○○持以墊付貨款，顯非
    為伊管理事務，亦不成立無因管理，亦無不當得利可言；退
    萬步言，縱認上訴人對伊有任何債權存在，亦早已結算清償
    完畢等語，資為抗辯。
四、經查上訴人主張伊之子即訴外人甲○○於83年間，邀訴外人
    郝玉欽、吳澄欽共同成立被上訴人公司，郝玉欽、吳澄欽因
    無資金，均以技術入股，甲○○雖未登記為被上訴人之股東
    ，但與其配偶即股東林敬敏共同負責被上訴人公司之經營，
    被上訴人公司所需資金亦由甲○○負責籌措及調度；又系爭
    支票，係由甲○○持以支付被上訴人應付訴外人皇春公司之
    貨款，並已兌現之事實，業據其提出被上訴人公司登記資料
    查詢及系爭支票為證（見原審卷69、6、7頁），並經原審函
    請第一商業銀行板橋分行查復屬實（見原審卷127至132頁）
    ，且據證人鄭富山在原審到場證述明確（見原審卷 122頁）
    ，復為被上訴人所不爭執（見本院卷36頁背面、60頁背面）
    ，固堪信為真實。
五、惟按當事人主張有金錢借貸關係存在，須就其發生所須具備
    之特別要件即金錢之交付及借貸意思表示互相一致，負舉證
    之責任，若僅證明有金錢之交付，未證明借貸意思表示互相
    一致者，尚不能認為有金錢借貸關係存在（最高法院81年度
    台上字第2372號判決參照）；又支票為無因證券，簽發支票
    之原因實有多端，非必因借貸關係始簽發，故簽發支票交付
    他人提領尚不足以證明與他人訂立借貸契約（最高法院86年
    度台上字第2031號判決參照）。經查，被上訴人公司所需資
    金，係由甲○○負責籌措，業如前述；且系爭支票係由甲○
    ○交付訴外人皇春公司，用以支付被上訴人應付訴外人皇春
    公司之貨款，固亦為兩造所不爭執（見本院卷 135頁背面）
    。惟甲○○籌措資金，可能有多種方法及管道，未必皆係由
    被上訴人對外借貸之方式為之，故尚難僅因上訴人簽發系爭
    支票之無因證券，交與甲○○持以支付被上訴人應付之貨款
    ，遽認兩造間就該票款有消費借貸關係存在；況甲○○已在
    另案本院94年度上易字第 678號被上訴人請求甲○○、林敬
    敏返還不當得利事件中，以代被上訴人支付皇春公司上開貨
    款為由，並以該代墊款之債權人自居，主張抵銷（見原審卷
    16頁），足見上開貨款係由甲○○代墊，而非逕由上訴人借
    貸予被上訴人（至上訴人與甲○○間就該款項存在何種法律
    關係，尚非本件所應審究）。是證人甲○○嗣在本院到場證
    述：「（被上訴人）公司標到保二總隊電子鍋的案子，但公
    司沒有錢，所以先向我父親（指上訴人）借錢付貨款」、「
    （當初我向上訴人借款時，表示）是天山禹（實業有限）公
    司借款」云云（見本院59頁背面、60頁背面），顯係因本件
    訴訟所為附和之詞，已失真實性，自非可取。此外，上訴人
    復不能證明其與被上訴人間就系爭票款確有消費借貸關係存
    在，是其本於消費借貸關係，請求被上訴人返還系爭票款之
    一部即其中 120萬元，即屬無據。
六、次按所謂無因管理，係指未受委任，並無義務，而為他人管
    理事務，此觀民法第 172條規定即明，是無因管理須有為他
    人管理事務之意思。經查，訴外人甲○○負責被上訴人公司
    之資金籌措，因而商請上訴人簽發系爭支票，交與甲○○用
    以支付被上訴人應給付予訴外人皇春公司之貨款，業如前述
    。則上訴人所簽發之系爭支票之所以用以支付被上訴人所欠
    皇春公司貨款，乃係基於與訴外人甲○○間之法律關係，殊
    難認上訴人有為被上訴人管理事務之意思，自不成立無因管
    理。是上訴人本於無因管理之法則，請求被上訴人給付 120
    萬元，亦屬無據。
七、復按民法第 179條規定不當得利之成立要件，必須無法律上
    之原因而受利益，致他人受有損害，且該受利益與受損害之
    間須有因果關係存在。從而因給付而受利益者，倘該給付係
    依有效成立之債權契約而為之，其受利益即具有法律上之原
    因，自不生不當得利問題（最高法院89年度台上字第 288號
    判決參照）。經查，訴外人甲○○為被上訴人公司之實際負
    責人，其為被上訴人公司籌措資金，商請上訴人簽發系爭支
    票，清償被上訴人之債務，固因而使被上訴人受有債務消滅
    之利益，惟上訴人簽發支票及兌付票款，無論基於其與訴外
    人甲○○間之何種原因關係，究非無法律上之原因。是上訴
    人本於不當得利之法則，請求被上訴人給付 120萬元，亦非
    有據。
八、綜上所述，上訴人本於消費借貸關係或無因管理或不當得利
    之法則，請求被上訴人給付 120萬元及自起訴狀繕本送達之
    翌日起至清償日止，按年息5%計算之利息，自屬不應准許。
    從而原審所為上訴人敗訴之判決，並無不合。上訴論旨指摘
    原判決不當，求予廢棄改判，為無理由，應予駁回。
九、至兩造其餘之攻擊或防禦方法及未經援用之證據，經本院斟
    酌後，認為均不足以影響本判決之結果，自無逐一詳予論駁
    之必要，併此敘明。
十、據上論結，本件上訴為無理由，依民事訴訟法第449條第1項
    、第78條，判決如主文。
中    華    民    國    97    年    3     月    4     日
                  民事第六庭
                      審判長 法  官 林鄉誠
                             法  官 許紋華
                             法  官 梁玉芬
正本係照原本作成。
不得上訴。
中    華    民    國    97    年    3     月    5     日
                             書記官 常淑慧


司法院資訊處製作；財團法人民間司法改革基金會備份。
